【裁判字號】    89,勞上易,8
【裁判日期】    900227
【裁判案由】    侵權行為損害賠償
【裁判全文】
臺灣高等法院臺南分院民事判決  八十九年度勞上易字第八號   Ｋ
      上  訴  人  乙  ○  ○
      訴訟代理人  金  輔  政  律師
      被上訴人    甲  ○  ○  .
右當事人間請求侵權行為損害賠償事件，上訴人對於中華民國八十九年九月五日臺灣
臺南地方法院第一審判決（八十八年度勞訴字第一九號）提起上訴，本院判決如左：
      主      文
原判決關於命上訴人給付超過新台幣陸拾捌萬伍仟伍佰肆拾貳元本息部分，及該部分
假執行之宣告，暨除確定部分外訴訟費用之裁判均廢棄。
右開廢棄部分，被上訴人在第一審之訴及其假執行之聲請均駁回。
其餘上訴駁回。
第一審（除確定部分外）、第二審訴訟費用由上訴人負擔百分之九十九，餘由被上訴
人負擔。
      事      實
甲、上訴人方面：
一、聲明：求為判決：（一）原判決關於上訴人敗訴部分廢棄。（二）右開廢棄部分
    ，被上訴人在第一審之訴及假執行之聲請均駁回。（三）第一、二審訴訟費用由
    被上訴人負擔。
二、陳述：除與原判決記載相同者，予以引用外，補稱：
（一）原判決關於損害賠償部分未依法扣除勞保給付，被上訴人有重複受償之違誤，
      此部分應予扣除。
（二）拇指若有受損，其功能於痊癒後應可逐漸恢復，原判決以三十六年為全部受損
      期間，上訴人爭執之，且原判決以百分之十三點三三作為現在受損程度之標準
      ，上訴人亦爭執之。
（三）本件被上訴人於刑事案件提起告訴時指稱：「上訴人整理空地時，用堆高機將
      樹頭鏟除，要伊去弄開樹頭上之鐵鏈，結果鐵鏈反而緊縮，致伊右大拇指絞傷
      截去拇指四分之一」︵八十八年度偵字第四一五五號卷第三頁︶，同卷第五頁
      所附調解聲請書亦載：「老板駕駛堆高機以鐵鍊綑住樹頭，進行拉扯後，因為
      無法扯出樹頭，老板叫伊解開鐵鍊，要用堆高機前面以舉起方式看能不能拉起
      樹頭，解開鐵鍊時，因堆高機突然失去控制往前衝，導致鐵鍊拉緊，致使伊右
      手大拇指受傷害截肢」；至於被上訴人被詢以：（是他叫你處理樹頭時，在你
      尚未離開時堆高機即往前衝？），答稱：「是，他解釋是當地有斜坡堆高機自
      動往前滑」等語︵同卷第四頁︶；是事故之發生並非因上訴人有何故意或過失
      之行為，乃係被上訴人於解開鐵鍊時，因堆高機自動滑行，非上訴人之行為所
      致，除其因工受傷依勞工保險法求償外，本件難以侵權行為請求上訴人賠償，
      原判決認：「上訴人乙○○於駕駛堆高機往後拉扯之際，應注意鐵鍊上之甲○
      ○雙手是否確已完全離開，竟疏未注意於甲○○右手大拇指尚未完全脫離鐵鍊
      之際，即駕駛堆高機往後拉扯，致原告受傷」等語，與事實並不相符，被上訴
      人之受傷即為堆高機自動滑行所致，非可歸責於上訴人乙○○。
（四）若謂兩造當事人駕駛堆高機未及注意斜坡存在，致生本件損害，則被上訴人對
      於本件之發生，亦同有未盡注意義務之過失，被上訴人對於本件事故之發生與
      有過失，非可單獨歸責於上訴人乙○○。
（五）上訴人於被上訴人工作之際，要求被上訴人戴手套，勿穿拖鞋，工作處所亦免
      費提供手套，惟被上訴人充耳不聞，致保護減少，反應遲緩，對於本件損失之
      擴大與有過失。
（六）本件於八十八年元月十一日發生損害，被上訴人於八十八年元月十五日即已出
      院，迄八十八年三月十七日又因傷口感染，再度門診於八十八年四月廿六日痊
      癒︵參見原審卷第四十三頁富強醫院復原審法院函︶，被上訴人因自己疏於照
      顧於二個月後所致傷口感染之傷害，顯難令上訴人乙○○負責。
（七）被上訴人自稱拇指截肢四分之一或稱四分之三，然依國立成功大學醫學院附設
      醫院（下稱成大醫院）於原審檢驗其截拇指之部位，則為大拇指前面關節之三
      分之二部位︵參見原審卷第一六七頁目視受損比例圖︶到底所截比例如何，不
      無疑問。
（八）富強醫院於八十九年十一月二十四日函復  鈞院：「病患甲○○係八十八年一
      月十一日住院，八十八年一月十五日出院，一個月即可從事汽車修護工作」等
      語，是被上訴人請求工作損失應無理由，至於一月十五日到二月十四日之工作
      損失，被上訴人已受有六萬零一百八十元之給付，其此部分之請求自無理由。
（九）綜上各點，本件被上訴人之請求部分並不存在，其他部分之請求，因被上訴人
      對於本件事故之發生亦與有過失，應予核減被上訴人請求數額。
三、證據：除援用第一審所提證據外，並聲請再次函查國立成功大學醫學院附設醫院
    。
乙、被上訴人方面：
一、聲明：求為判決：（一）上訴駁回。（二）第二審訴訟費用由上訴人負擔。
二、陳述：除與原判決記載相同者，予以引用外，補稱：伊受僱約四、五個月。伊是
    負責將汽車之有用零件拆下。因修護工作一定要用到手，伊受傷後不可能工作，
    上訴人未幫伊辦勞保。醫療費用一部分是原審同案被告吳美惠支付的。事故發生
    當時，是上訴人叫伊下去將鐵鍊打開、導致堆高機傷到伊的手指。因伊是從事汽
    車修理，若有小零件則無法拿取，伊也有住院幾天。工作時上訴人並未提供手套
    給伊，也未叫伊不要穿拖鞋。
三、證據：援用第一審所提證據。
丙、本院依職權調閱本院八十八年度上易字第一三六三號（含台灣台南地方法院八十
    八年度易字第一三０五號、台灣台南地方法院檢察署八十八年度偵字第四一五五
    號）刑事偵審案卷，及台灣台南地方法院八十八年度勞簡上字第七號（含該院八
    十八年度南勞簡字第六號、南勞簡調字第一號）民事卷宗。
      理      由
一、本件被上訴人主張：被上訴人原受原審同案被告吳美惠經營之春益五金店僱用，
    擔任拆卸車輛有用零件之工作，八十八年一月十日上午，由上訴人乙○○駕駛堆
    高機，在臺南市○○街二百二十二巷四十三弄十八號旁之空地整地，並由被上訴
    人甲○○在現場幫忙，因該空地上角落有一樹頭無法以人工掘起，上訴人乙○○
    遂與被上訴人共同以鐵鍊捆綁該樹頭，準備將鐵鍊之另一端捆在堆高機上，再以
    堆高機之機械力量將樹頭拔起。詎上訴人於駕駛堆高機往後拉扯之際，原應隨時
    注意鐵鍊旁之被上訴人雙手是否確已完全離開，且依當時之情形並無不能注意之
    情事，乃竟疏未注意，於被上訴人右手大拇指尚未完全脫離鐵鍊之際，即駕駛堆
    高機往後拉扯，致被上訴人右手大拇指不及抽出而被該鐵鍊夾斷，因而受有右拇
    指截除遠側端四分之三節之傷害；上訴人乙○○係受原審同案被告吳美惠所僱用
    ，則吳美惠亦應負僱用人責任，上訴人與原審同案被告吳美惠依民法第一百八十
    八條規定，自應對被上訴人所受之傷害負連帶賠償責任，為此提起本訴，請求上
    訴人及原審同案被告吳美惠連帶給付：減少工作之損失三萬九千六百六十七元
    、減少部份勞動能力之損失六十三萬三千九百九十五元、精神慰藉金十一萬
    一千六百六十六元，合計共七十八萬五千三百二十八元及其法定遲延利息（原判
    決駁回被上訴人對於上訴人請求超過六十八萬九千四百九十四元【原判決理由欄
    誤算金額為六十九萬九千四百九十四元】，及自八十八年五月二十九日起至清償
    日止，按週年利率百分之五計算之利息，暨駁回被上訴人請求原審同案被告吳美
    惠連帶賠償部分，未據被上訴人聲明不服，已確定，本件僅就上訴人上訴部分為
    審理）等語。
二、上訴人則以：被上訴人係受僱於上訴人，被上訴人受傷前正欲解開綁在樹上之鐵
    鍊，而當時堆高機之引擎雖在發動中，惟上訴人乙○○已離開堆高機駕駛座上，
    被上訴人係因自己作業不慎，導致鐵鍊彈動打傷其手指，上訴人並無過失可言，
    縱或不然，被上訴人亦與有過失，至於被上訴人係受上訴人聘僱為臨時工，每日
    代價僅五百元，且其臨時性工作係指無法預期之非繼續性工作，被上訴人受聘為
    臨時工，不能預期工作可繼續至何時，其請求自八十八年二月間至四月間共三個
    月之減少勞動能力損失即屬無據；又工作能力損失多少，與所從事之工作有關，
    實無客觀之標準可言，被上訴人未舉證證明其從來以何種工作為業，即無從證明
    其所減少之工作能力為何，且被上訴人受有勞保給付，亦應扣除等情詞，資為抗
    辯。
三、查：上訴人於八十八年一月十一日上午，駕駛堆高機在台南市○○街二百二十二
    巷四十三弄十八號旁之空地整地，由被上訴人在場幫忙，因該空地上角落有一樹
    頭無法以人工掘起，上訴人遂與被上訴人共同以鐵鍊捆綁該樹頭，準備將鐵鍊之
    另一端捆在堆高機上，再以堆高機之機械力量將樹頭拔起。詎上訴人於駕駛堆高
    機往前拉扯之際，本因隨時注意鐵鍊旁之被上訴人雙手是否確已完全離開，且依
    當時之情形並無不能注意之情事，竟疏未注意，於甲○○右手大拇指尚未完全脫
    離鐵鍊之際，即駕駛堆高機往前拉扯，致甲○○右手大拇指不及抽出，被該鐵鍊
    夾斷，被上訴人因而受有右拇指截除遠側端四分之三節之傷害等情，除據被上訴
    人於刑事案件之偵審中指訴，及證人許忠訓於檢察官偵查中證述綦詳外（台灣台
    南地方法院檢察署八十八年度偵字第四一五五號偵查卷宗第二二頁反面），且有
    被上訴人提出之照片、診斷證明書等件附於台灣台南地方法院檢察署八十八年度
    偵字第四一五五號偵查卷宗第六頁、第七頁可參；上訴人因本件事故，涉有業務
    過失傷害罪嫌，刑事部分，業經法院判處拘役五十日確定乙節，並經本院依職權
    調閱本院八十八年度上易字第一三六三號（含台灣台南地方法院八十八年度易字
    第一三０五號、台灣台南地方法院檢察署八十八年度偵字第四一五五號）刑事偵
    審案卷查明無訛，堪信為實。
四、上訴人雖抗辯當時上訴人已離開堆高機，因現場有一斜坡，堆高機自行滑動，致
    被上訴人受有傷害，非可歸責於上訴人，且上訴人要求被上訴人工作時應戴手套
    ，勿穿拖鞋，工作處所亦免費提供手套，被上訴人未此之為，對於本件損失之擴
    大亦與有過失云云；惟查：上訴人固不否認駕駛堆高機整地之事實，則其對於駕
    駛堆高機前進、後退、停止之操控均瞭若指掌，其應注意於被上訴人尚未抽手前
    ，應控制所駕駛之堆高機不得前進或後退，乃其未此之為，不論堆高機係突然前
    進，抑或係自行滑行，其因此所生之事故，均係上訴人駕駛堆高機時，事前得以
    防範之事項，至於旁人既未操控堆高機，不知堆高機何時前進、後退、停止，僅
    得單純聽從堆高機駕駛人命令行事，無從為事前防範行為，是上訴人其應注意，
    能注意事前防範，竟疏未注意，致肇本件事故，被上訴人並因而受有傷害，上訴
    人過失之責委無可辭，至於被上訴人係於現場幫忙，聽從上訴人之指揮行事，無
    從為注意或事前防範，即無過失可言；至於上訴人抗辯於現場有堤供免費之手套
    ，並要求被上訴人戴手套及不得穿拖鞋云云，不惟未提出實據以實其說，已難採
    信，更且本件被上訴人係因堆高機之突然前進，致被上訴人未及抽手而遭鐵鍊鉸
    斷右拇指遠端四分之三節部分，是堆高機之牽引力量甚大，按諸常理，縱穿戴手
    套亦不能免除事故之發生，上訴人上開抗辯，無非係事後卸責之詞，委不足採。
五、按因故意或過失，不法侵害他人之權利者，負損害賠償責任；又不法侵害他人之
    身體或健康者，對於被害人因此喪失或減少勞動能力，或增加生活上之需要時，
    應負損害賠償責任；又不法侵害他人之身體、健康、名譽或自由者，被害人雖非
    財產上之損害，亦得請求賠償相當之金額，民法第一百八十四條第一項前段、第
    一百九十三條第一項、第一百九十五條第一項前段分別定有明文。次按慰藉金之
    賠償以人格權遭受侵害，使精神上受有痛苦為必要，至其核給之標準固與財產上
    損害之計算不同，惟非不可斟酌雙方身分、資力與加害程度，及其他各種情形核
    定相當之數額（最高法院五十一年台上字第二二三號判例參照）。本件上訴人過
    失不法侵害被上訴人之身體法益，致被上訴人受有損害，其損害與上訴人之侵權
    行為者，並有相當之因果關係，從而被上訴人請求上訴人應負損害賠償責任者，
    自屬有據；爰就被上訴人請求之項目及金額逐次審酌於後：
（一）工作損失部分：
（１）被上訴人自八十七年十月二十四日起受僱於春益五金店，負責拆卸車輛有用零
      件工作之事實，為兩造所不爭，至於被上訴人主張其每月薪資含全勤獎金為一
      萬七千五百元部分，上訴人雖抗辯：被上訴人之工資係以日薪五百元計算，且
      全勤獎金並非固定薪資云云，惟查：原審同案被告吳美惠於原審法院受理八十
      八年度南勞簡字第六號一案，於八十八年四月二十六日行言詞辯論時，自承：
      發給被上訴人三萬五千元，其中生活費一萬七千五百元，及薪資一個月等語（
      台灣台南地方法院八十八年度南勞簡字第六號民事卷第十五頁反面）；於八十
      八年六月一日提出之答辯續狀亦自陳：已另預付生活費（即一、二月份薪資）
      三萬五千元‧‧‧；被上訴人全月不請假即給予二千元之全勤金等語（同一
      民事卷第四八頁反面、第四九頁），於原審八十九年五月九日言詞辯論期日再
      次陳稱：吳美惠曾給付被上訴人三萬五千元，為八十八年一月及二月份之薪水
      等語（見原審卷第一五五頁）；是被上訴人所領取之薪資，苟全月無請假，即
      可領取全勤獎金二千元，顯見本件全勤獎金之給與在制度上已形成經常性，且
      與被上訴人之勞動有對價關係，亦應列入薪資之一部分，上訴人抗辯被上訴人
      係按日薪五百元計酬，且其中二千元非薪資云云，即無足採。
（２）再被上訴人因本件事故，自八十八年一月十一日起至同年月十五日住院，出院
      後約一個月即可從事汽車修護工作乙節，此有富強醫院八十九年十一月二十四
      日函附於本院卷第三二頁可參，雖該院另於八十八年六月二十九日函覆原審法
      院台南簡易庭略以：被上訴人於八十八年一月十五日出院後門診治療，於八十
      八年一月二十五日拆線，被上訴人於八十八年三月十七日又因傷口感染再度門
      診，至同年四月二十六日痊癒等語（台灣台南地方法院八十八年度南勞簡字第
      六號民事卷第五七頁、第五八頁），惟被上訴人出院後僅係門診治療，並未住
      院，應不至影響其工作能力，是被上訴人已回復工作能力而因己意不願任職工
      作，，縱因之造成被上訴人之損害，與上訴人之不法侵害行為間，既無相當因
      果關係，自不應由侵權行為之上訴人負擔。是被上訴人自八十八年一月十五日
      出院，於八十八年二月十五日以後，即可從事汽車修護工作，斯時被上訴人仍
      受僱春益五金店，並已領取薪資，並無何損失可言，乃被上訴人於已回復工作
      能力後，猶請求自八十八年四月二日起至同年四月八日止之工作損失三千九百
      五十二元（原判決駁回被上訴人請求自八十八年二月一日起至八十八年四月一
      日止之工作損失部分，未據被上訴人聲明上訴），即為無理由。
（二）減少勞動能力之損害部分：
（１）本件被上訴人係六十四年四月三十日出生，此有被上訴人提出其上記載年籍資
      料之診斷證明書附卷可按（原審八十八年度附民字第一七九號刑事卷第十二頁
      ），於八十八年一月十日事故發生時，年近二十四歲，擔任拆車工人，每月薪
      資含全勤獎金為一萬七千五百元乙節，已如前述；其因受上訴人過失不法侵害
      ，致受有右拇指截除遠側端四分之三節之傷害，殘廢程度符合勞工保險殘廢給
      付標準表一０二項第十一級等情，此亦有被上訴人提出而為上訴人所不爭之勞
      工保險局八十八年五月十一日八八保給字第六０一七０八四號書函影本，附於
      台灣台南地方法院八十八年度南勞簡字第六號民事卷第二四頁可參；而被上訴
      人因本件事故受傷之日起，迄至被上訴人六十歲得聲請退休之日（一百二十四
      年四月三十日）止，尚有三十六年三月二十日，本院參酌勞工保險條例第五十
      三條附表所載殘廢等級，其中一、二、三級為終身不能從事任何工作，至於四
      至十五級則按體力勞動者為標準，而有不同之減少勞動能力之比率，其中由學
      者曾隆興依前開標準擬定供參考之「各殘廢等級或減少勞動能力比率表」所示
      ，第十一級減少之勞動力為百分之三十八點四五（參見曾隆興著「現代損害賠
      償法論」一書第二五九頁）。
（２）再被上訴人因本件事故致其右大拇指受有截除遠側端四分之三節之傷害，經原
      審法院函詢成大醫院結果認：被上訴人拇指遠端指節缺損達二分之一以上，個
      人勞動損失百分之八乙節，此有該院八十八年十一月一日（八八）成附醫骨字
      第八八一一函附卷可稽（原審卷第八一頁）；惟被上訴人係從事汽車拆卸或修
      理工作，常需以姆指及其他四指拿取細小零件，其拇指遠端指節缺損達二分之
      一以上，確實對於其工作造成不便，而有減少其勞動能力，至於前開成大醫院
      函示意見並未將被上訴人之工作性質因素列入考慮，未盡周全，本院參酌被上
      訴人係從事拆車工作，其因右拇指截除遠側端四分之三而減少勞動能力之程度
      ，自較一般智力勞動者尤甚，及前開「各殘廢等級或減少勞動能力比率表」所
      示，第十一級減少之勞動力為百分之三十八點四五，併成大醫院前開函示意見
      等一切情狀，認本件被上訴人因受傷害所致減少之勞動能力之程度，應以百分
      之十三點三三較為合理，且符合實情。
    綜上所陳，被上訴人之勞動能力每年所得為二十一萬元（計算公式：17500元×
    12=210000元），其減少勞動能力之年損害額為二萬七千九百九十三元（計算公
    式：210000元×1333/10000=27993元），則迄至被上訴人六十歲退休時，尚得工
    作三十六年（原判決駁回被上訴人其餘零數三月又二十日之減少勞動能力損失部
    分，未據被上訴人聲明上訴），其所受減少勞動能力之損害，依複式霍夫曼計算
    法扣除中間利息（第一年不扣除中間利息）計算，被上訴人請求賠償減少勞動能
    力之損失為五十八萬五千五百四十二元（計算公式：27993元×20.0000000（霍夫
    曼係數）=585542元（小數點以下四捨五入）。
（三）精神慰藉金部分：被上訴人因受上訴人不法侵害身體，致受有傷害，被上訴人
      據以請求精神慰藉金，於法並無不合；而被上訴人所受傷害為右拇指截除遠側
      端四分之三節之傷害，所受傷害不輕，對於其未來工作，有不利之影響，其損
      害非輕；又被上訴人原受僱為拆車工人，每月薪資含全勤獎金為一萬七千五百
      元，已如前述，其為國中畢業，尚未結婚，最近三年並無申報綜合所得稅資料
      ，亦無其他高價值財產；至於上訴人則係國小畢業，與其妻吳美惠共同經營春
      益五金店，名下並無其他高價值財產等情，此有財政部台灣省南區國稅局新化
      稽徵所於八十九年四月二十一日，以南區國稅新化徵字第八九０一二三八五號
      函，及財政部台灣省南區國稅局台南市分局於八十九年五月十一日，以南區國
      稅南市資字第八九０一三九七九號函，分別檢送之兩造歸戶財產查詢清單在卷
      可按（原審卷第一四五頁至第一五一頁），本院審酌上開兩造之身分、關係、
      經濟能力，及本件事故所致被上訴人之傷害不輕等一切情狀，認被上訴人請求
      之精神慰藉金以十萬元範圍內為相當。
    綜上，本件被上訴人請求上訴人賠償之損害中，就減少勞動能力之損失五十八萬
    五千五百四十二元，及精神慰藉金於十萬元範圍內，合計共六十八萬五千五百四
    十二元 (585542+100000=685542)為有理由，應予准許，逾此，則為無理由。
六、上訴人雖再抗辯：被上訴人請求之損害賠償，應依法扣除勞保給付云云，惟查：
    被上訴人並未為被上訴人辦理勞工保險乙節，此有被上訴人於原審法院受理台灣
    台南地方法院八十八年度南勞簡字第六號一案時，提出而為上訴人所不爭之勞工
    保險局書函，及勞工保險人投保資料表（均影本）在卷可參（台灣台南地方法院
    八十八年度南勞簡字第六號民事卷第二四頁、第二六頁、第二七頁），是上訴人
    並未為被上訴人辦理勞工保險，按理自無得受勞保給付可能，此外上訴人復未提
    出任何積極證據以資證明被上訴人有何收受勞保給付之事實，其空言抗辯應扣除
    被上訴人收受之勞保給付云云，亦無足採。
七、從而被上訴人本於侵權行為之法律關係，請求上訴人給付被上訴人六十八萬五千
    五百四十二元，及自原審刑事附帶民事訴訟起訴狀繕本送達翌日即八十八年五月
    二十九日起至清償日止，按週年利率百分之五計算之利息，為有理由，應予准許
    ，逾此所為請求，為無理由，應予駁回。原審就超過上開應准許部分，為上訴人
    敗訴之判決，自有未洽，上訴意旨指摘原判決此部分不當，求予廢棄改判，為有
    理由，自應由本院予以廢棄改判如主文第二項所示。至於上開應准許部分，原審
    判命上訴人給付，經核並無不合，上訴意旨指摘原判決此部分不當，求予廢棄改
    判，為無理由，應駁回其上訴。
八、本件事證已臻明確，雖成大醫院前開函示謂：被上訴人拇指遠端指節缺損達【二
    分之一以上】等語，另富強醫院診斷證明書則記載：右大拇指受有截除【遠側端
    四分之三節」等語，惟成大醫院已另附Ｘ光電顯示比例圖（原審卷第一六七頁）
    ，另富強醫院亦附有手掌圖示（台灣台南地方法院檢察署八十八年度偵字第四一
    五五號偵查卷宗第六頁），經兩相比對結果，益見成大醫院之函示與富強醫院之
    診斷證明書二者僅用語略有不同，至其陳述內容則大致相符，是上訴人請求再次
    函查成大醫院，本院認無必要，此外兩造其餘之攻擊防禦方法，與判決之結果已
    不生影響，爰不另贅論，合予敘明。
九、據上論結，本件上訴為一部有理由，一部無理由，依民事訴訟法第四百五十條、
    第四百四十九條第一項、第七十九條但書，判決如主文。
中      華      民      國    九十      年      二      月    二十七    日
                                    臺灣高等法院臺南分院民事第二庭
~B1審判長法官  吳    志    誠
~B2      法官  李    素    靖
~B3      法官  李    文    賢
右為正本係照原本作成。
不得上訴。
中      華      民      國    九十      年      三      月      二      日
~B法院書記官  劉    清    洪


司法院資訊處製作；財團法人民間司法改革基金會備份。
